臺灣高等法院民事判決
109年度家上字第315號
上  訴  人  康德旺(即康汪玉英之承受訴訟人)
            康德砰(即康汪玉英之承受訴訟人)    
            康美智(即康汪玉英之承受訴訟人)
            康美惠(即康汪玉英之承受訴訟人)    
            康美玲(即康汪玉英之承受訴訟人)
共      同
訴訟代理人  陳益盛律師
上  訴  人  汪淑慧  
            汪進郎  
            汪淑玲  
            汪淑香  
            汪雲長  
            李麗環  
            張淑芬  
            李昭穎  
            李依潔  
            李依倩  
上四人共同
訴訟代理人  余政勳律師
上  訴  人  李嘉鴻  
            李麗卿  
            陳麗華  
            汪淑芬  
            汪秋燕  
            汪志展  
            汪志遠  
            蕭月華  
            汪清峯  
            汪清德  
            汪佳穎  
            常鳳珠  
            汪哲宇  
            汪修安  
            汪修如  
被  上訴人  李麗秋  
訴訟代理人  劉嘉宏律師
參  加  人  凱基商業銀行股份有限公司
法定代理人  魏寶生  
訴訟代理人  王瑞英  
            陳沂玟  
上列當事人間請求分割遺產等事件，上訴人對於中華民國109年8
月5日臺灣新北地方法院107年度重家繼訴字第34號第一審判決提
起上訴，本院於110年12月14日言詞辯論終結，判決如下：
    主      文
原判決關於命㈠被繼承人汪李哖所遺如附表一所示之遺產，應分
割如附表一 「原審分割方法」欄所示；及㈡上訴人康德旺、康德
砰、康美智、康美惠、康美玲、李麗環、李嘉鴻、李麗卿、蕭月
華、汪清峯、汪清德、汪佳穎、常鳳珠、汪哲宇、汪修安、汪修
如應將其等分得上開第㈠項之土地應有部分移轉登記予被上訴人
；暨㈢上訴人李昭穎、李依潔、李依倩應將其等分得上開第㈠項之
土地應有部分中如附表三所示之部分移轉登記予被上訴人部分及
該訴訟費用均廢棄。
上開廢棄㈠部分，被繼承人汪李哖所遺如附表一所示之遺產，應
分割如附表一「本院分割方法」欄所示。
上開廢棄㈡、㈢部分，被上訴人在第一審之訴駁回。
上開廢棄改判㈠部分之第一審、第二審訴訟費用由兩造按附表二
所示之應繼分比例負擔。上開廢棄改判㈡、㈢部分之第一審、第二
審訴訟費用由被上訴人負擔。
    事實及理由
壹、程序方面：
一、按遺產屬於繼承人全體公同共有，故就公同共有權利為訴訟
    者，乃屬固有必要共同訴訟，應由公同共有人全體一同起訴
    或被訴，否則於當事人之適格即有欠缺。次按訴訟標的對於
    共同訴訟之各人必須合一確定者，共同訴訟人中一人之行為
    有利益於共同訴訟人者，其效力及於全體；不利益者，對於
    全體不生效力，亦為民事訴訟法第56條第1項第1款所明定。
    本件分割遺產事件，雖僅上訴人康德旺、康德砰、康美智、
    康美惠、康美玲（下合稱康德旺以次等5人）對於原判決聲
    明不服，提起上訴，惟其上訴行為客觀上利於共同訴訟人，
    其上訴效力及於原審同造之當事人汪淑慧、汪進郎、汪淑玲
    、汪淑香、汪雲長、張淑芬、李昭穎、李依潔、李依倩（下
    合稱李昭穎以次等3人）、李麗環、李嘉鴻、李麗卿、陳麗
    華、汪淑芬、汪秋燕、汪志展、汪志遠（下合稱陳麗華以次
    等5人）、蕭月華、汪清峯、汪清德、汪佳穎（下合稱蕭月
    華以次等4人）、常鳳珠、汪哲宇、汪修安、汪修如（下合
    稱常鳳珠以次等4人），爰併列為上訴人。
二、上訴人汪淑慧、汪進郎、汪淑玲、汪淑香、汪雲長、李麗環
    、李嘉鴻、李麗卿、陳麗華以次等5人、蕭月華以次等4人、
    常鳳珠以次等4人經合法通知未於言詞辯論期日到場，核無
    家事事件法第51條準用民事訴訟法第386條所列各款情形，
    爰依被上訴人之聲請，由其一造辯論而為判決。
貳、實體方面：
一、被上訴人主張：
　㈠被繼承人汪李哖於民國81年3月4日去世，遺有如附表一所示
    之土地（下合稱系爭土地），兩造為汪李哖之全體繼承人，
    公同共有系爭土地。系爭土地無不能分割情形，兩造亦無不
    分割約定，惟無法協議分割，爰依民法第1164條前段規定，
    請求按附表一「原審分割方法」欄所示分割方法予以分割。
　㈡下列繼承人於104年間將其等應有部分出售予伊，自應將分割
    遺產後分得之部分，移轉登記予伊所有，分述如下：
　⒈康汪玉英（已歿，繼承人為康德旺以次等5人）與伊簽立買賣
    合約書，約定將其繼承系爭土地部分出售予伊，簽立買賣合
    約書時亦有其女即上訴人康美惠在場簽名見證，買賣契約成
    立且生效，康德旺以次等5人應繼承康汪玉英之權利義務，
    負有移轉其等繼承系爭土地應有部分予伊之義務。
　⒉伊與李淵壽（於104年9月20日死亡，繼承人為子女即伊、李
    嘉鴻、李麗環、李麗卿；另一子李建南業於96年6月15日死
    亡，由其子女即李昭穎以次等3人代位繼承）、李嘉鴻、李
    麗環、李麗卿曾簽立買賣合約書，約定將其等繼承系爭土地
    部分出售予伊。又李淵壽之繼承人應繼承李淵壽之權利義務
    ，負有移轉其等繼承系爭土地應有部分予伊之義務。伊得請
    求李嘉鴻、李麗環、李麗卿移轉登記其等分得之應有部分（
    均包含其等本人締結買賣合約書部分及繼承自李淵壽部分）
    、李昭穎以次等3人移轉登記其等分得之應有部分中如附表
    三所示之比例（即其等繼承自李淵壽部分，佔汪李哖遺產之
    應繼分比例各五四○分之一）予伊。
　⒊蕭月華以次等4人與伊簽立買賣合約書，約定將其等繼承系爭
    土地部分出售予伊，伊自得請求蕭月華以次等4人移轉登記
    其等分得之應有部分予伊。
　⒋汪永鴻（已歿，繼承人為常鳳珠以次等4人）與伊簽立買賣合
    約書，約定將其繼承系爭土地部分出售予伊，汪永鴻已收取
    價金，常鳳珠以次等4人應繼承汪永鴻之權利義務，負有移
    轉其等繼承系爭土地應有部分予伊之義務。
　⒌爰依買賣契約關係，請求康德旺以次等5人、李嘉鴻、李麗環
    、李麗卿、蕭月華以次等4人、常鳳珠以次等4人應將其等分
    得如附表一「原審分割方法」欄系爭土地應有部分移轉登記
    予伊；李昭穎以次等3人應將其等分得如附表一「原審分割
    方法」欄所示之土地應有部分中如附表三所示之部分移轉登
    記予伊（逾此部分非本院審理範圍，不予贅述）。答辯聲明
    ：上訴駁回。
二、上訴人方面：
  ㈠康德旺以次等5人則以：被上訴人起訴主張之原因事實為康汪
    玉英同意出售系爭土地予訴外人潘信榮，於臺灣臺北地方檢
    察署106年度他字第7517號偽造文書案（下稱系爭刑案）亦
    稱系爭土地係出售予潘信榮云云，故本件買賣契約意思表示
    合致存在於康汪玉英與潘信榮間，被上訴人非買賣契約之買
    受人，其請求伊等移轉登記系爭土地之應有部分，屬當事人
    不適格。又該買賣合約書上僅有康美惠之簽名及印文，無康
    汪玉英之印文，雖簽有康汪玉英字體，然伊等否認為康汪玉
    英所親簽。實則102年6月14日，被上訴人與康汪玉英、蕭月
    華以次等4人、李淵壽、李麗卿、李麗環、李嘉鴻、張淑芬
    、李昭穎以次等3人，將附表一編號2至5所示土地權利出售
    予訴外人婁成林，並約定由買受人負責取得其餘繼承人之同
    意，將系爭土地辦理至得移轉登記所有權予買受人為止，嗣
    張淑芬、李昭穎以次等3人即交付印章予被上訴人，以轉交
    婁成林辦理上開約定事項；嗣104年1月29日婁成林將買賣契
    約權利義務轉由訴外人温高敬承受，潘信榮為上開轉讓契約
    之見證人，然因系爭土地公同共有人眾多，難達共識，遲未
    辦妥繼承與分割，潘信榮及被上訴人竟意圖為自己不法所有
    之意思，明知康汪玉英所有系爭土地應有部分之公告現值為
    新臺幣（下同）242萬5,501元，竟向康汪玉英、康美惠詐稱
    簽立買賣合約書用以說服其他人同意提供印鑑等資料配合以
    20萬元辦理分割遺產，致康汪玉英、康美惠假意配合或被詐
    欺而為買賣合約書意思表示，康汪玉英確無以20萬元出售系
    爭土地應有部分之真意，該買賣合約書自屬無效，伊等亦得
    主張因受詐欺而撤銷買賣合約書之意思表示。又縱認買賣合
    約書之意思表示無瑕疵，然康汪玉英將繼承汪李哖遺產之權
    利出賣予非繼承人之潘信榮，其買賣契約自屬無效。況買賣
    合約書之標的究為系爭土地或僅附表一編號2至5所示土地，
    買方究為被上訴人、潘信榮或其他人，價金非20萬元乙情，
    均非特定，足徵就標的物及其價金尚非一致。再者，系爭土
    地中4筆為道路用地，另3筆為建地，然為畸零地，依建築法
    第44條、建築技術規則第2條規定，無法單獨興建，故以變
    價分割為妥等語置辯。上訴聲明：⒈原判決關於康德旺以次
    等5人後開之訴部分廢棄。⒉上廢棄部分：⑴如附表一所示之
    遺產，請求採變價分割。⑵被上訴人關於康德旺以次等5人第
    一審之訴駁回。
  ㈡張淑芬、李昭穎以次等3人則以：被上訴人於本件及系爭刑案
    均主張伊等將系爭土地出售予潘信榮，並自承其並非實際買
    受人，真正之買受人為潘信榮，實有當事人不適格之情事。
    就繼承李淵壽遺產部分，被上訴人非買賣契約之買受人、亦
    無買受系爭土地之意，且該買賣合約書之「價金」尚未確定
    ，李淵壽與被上訴人未成立買賣契約。縱認李淵壽曾與被上
    訴人簽立買賣合約書之意思表示無瑕疵，然系爭土地於辦理
    繼承登記前，屬公同共有關係，不得自由處分，故該買賣合
    約書依民法第246條第1項前段規定屬自始絕對無效，被上訴
    人請求李昭穎以次等3人移轉登記系爭土地應有部分中如附
    表三所示部分，實屬無據。再者，系爭土地共有人數眾多，
    單一應有部分面積不具經濟規模，且多數共有人同意變價分
    割，以求一次有效解決紛爭，故本件分割方法應以變價分割
    為適當等語置辯。上訴聲明：⒈原判決不利部分廢棄。⒉上廢
    棄部分：⑴汪李哖所遺如附表一所示不動產准予變價分割，
    所得價金由全體繼承人按附表二全體繼承人應繼分比例分配
    。⑵駁回被上訴人請求關於命李昭穎以次等3人移轉應有部分
    之訴。
  ㈢陳麗華、汪秋燕、汪志展、汪志遠未於本院審理時到場，亦
    未提出書狀作何聲明或陳述。惟據其等於原審陳稱：主張變
    價分割等語。
　㈣汪淑芬則以：對原審判決無意見。　
  ㈤汪淑慧、汪進郎、汪淑玲、汪淑香、汪雲長、李麗環、李嘉
    鴻、李麗卿、蕭月華以次等4人、常鳳珠以次等4人均經合法
    通知，均未於本院審理時到場，亦未提出書狀作何聲明或陳
    述。
三、參加人凱基商業銀行股份有限公司則以：同意變價分割。　
四、兩造不爭執事項（見本院卷一第152、153頁，卷二第76頁）
    ：
  ㈠汪李哖於81年3月4日死亡，遺有如附表一所示之土地（即系
    爭土地），兩造為其全體繼承人，公同共有系爭土地。
  ㈡本件之繼承關係，臚列如下：
  ⒈汪李哖於81年3月4日死亡，其配偶已於52年8月11日死亡；子
    女汪廷順已於66年1月7日死亡，有子嗣；子女汪碧月已於76
    年9月23日死亡，無子嗣；子女汪麗美已出養。汪李哖死亡
    時之繼承人有子女康汪玉英、汪寶蓮、汪永吉、汪繼、汪永
    鴻（上開人等應繼分各為六分之一，以下所稱應繼分，均指
    對汪李哖遺產之應繼分）及汪廷順之代位繼承人汪淑慧、汪
    進郎、汪淑玲、汪淑香、汪雲長（應繼分各三十分之一）。
  ⒉康汪玉英之應繼分六分之一部分：康汪玉英於109年3月17日
    死亡，其配偶康雨成已於86年10月13日死亡，故由其等子女
    康德旺以次等5人繼承，每人應繼分各三十分之一 。
  ⒊汪寶蓮之應繼分六分之一部分：汪寶蓮於91年5月14日死亡，
    其死亡時尚有配偶李淵壽、子女李麗環、李建南、李嘉鴻、
    李麗秋、李麗卿，每人取得應繼分各三十六分之一。嗣李建
    南於96年6月15日死亡，其繼承人有配偶張淑芬、子女李昭
    穎、李依潔、李依倩，每人應繼分各一四四分之一。後李淵
    壽於104年9月20日死亡，故上開李淵壽之應繼分三十六分之
    一，由子女李麗環、李嘉鴻、李麗秋、李麗卿各繼承一八○
    分之一、子女李建南之代位繼承人李昭穎以次等3人各繼承
    五四○分之一。是以，李麗環、李嘉鴻、李麗秋、李麗卿之
    應繼分各為三十分之一，張淑芬之應繼分為一四四分之一，
    李昭穎、李依潔、李依倩之應繼分各為二一六○分之十九。
  ⒋汪永吉之應繼分六分之一部分：汪永吉於106年11月19日死亡
    ，其死亡時尚有配偶陳麗華、子女汪淑芬、汪秋燕、汪志展
    、汪志遠，每人取得應繼分各三十分之一。
  ⒌汪繼之應繼分六分之一部分：汪繼於83年11月11日死亡，其
    死亡時尚有配偶蕭月華、子女汪清峯、汪清德、汪佳穎、汪
    佳蒨，每人取得應繼分各三十分之一。嗣汪佳蒨於98年11月
    3日死亡，並無子嗣，故其應繼分由其母親蕭月華繼承，是
    以，蕭月華之應繼分為十五分之一 。
  ⒍汪永鴻之應繼分六分之一部分：汪永鴻於106年11月14日死亡
    ，其死亡時尚有配偶常鳳珠、子女汪哲宇、汪修安、汪修如
    ，每人取得應繼分各二十四分之一。
  ㈢本件無不能分割遺產之約定。
五、兩造爭執事項：
  ㈠汪李哖所遺如附表一所示土地應如何分割為宜？
　㈡被上訴人依買賣契約關係請求康德旺以次等5人、李麗環、李
    嘉鴻、李麗卿、蕭月華以次等4人、常鳳珠以次等4人應將其
    等分得如附表一「原審分割方法」欄所示之土地應有部分，
    及李昭穎以次等3人應將其等分得上開土地應有部分中如附
    表三所示之部分移轉登記予被上訴人，有無理由？
六、得心證之理由：
  ㈠汪李哖所遺如附表一所示土地應如何分割為宜？
　⒈按繼承人有數人時，在分割遺產前，各繼承人對於遺產全部
    為公同共有；繼承人得隨時請求分割遺產，但法律另有規定
    或契約另有訂定者，不在此限，民法第1151條、第1164條分
    別定有明文。次按公同共有物之分割，除法律另有規定外，
    準用關於共有物分割之規定，為民法第830條第2項所明定。
    準此，公同共有遺產之分割，於共有人不能協議決定分割方
    法時，依民法第830條第2項準用第824條第2項、第3項，法
    院應命為下列之分配：⑴以原物分配於各共有人（民法第824
    條第2項第1款前段）；⑵原物分配，並以金錢補償共有人中
    未受分配，或不能按其應有部分受分配者（民法第824條第2
    項第1款但書、第3項）；⑶原物分配顯有困難時，得變賣共
    有物，以價金分配於各共有人；或以原物之一部分分配於各
    共有人，他部分變賣，以價金分配於各共有人（民法第824
    條第2項第2款）。又法院選擇遺產分割之方法，應具體斟酌
    公平原則、各繼承人之利害關係、遺產之性質及價格、利用
    價值、經濟效用、經濟原則及使用現狀、各繼承人之意願等
    相關因素，以為妥適之判決，不受繼承人所主張分割方法之
    拘束。被上訴人主張汪李哖遺有系爭土地，應採原物分割，
    由兩造依附表二所示應繼分比例分割為分別共有等語，然為
    康德旺以次等5人、張淑芬、李昭穎以次等3人所否認，康德
    旺以次等5人抗辯系爭土地中4筆為道路用地，另3筆為建地
    ，然為畸零地，依建築法第44條、建築技術規則第2條規定
    ，無法單獨興建，以變價分割為宜等語；張淑芬、李昭穎以
    次等3人則抗辯：系爭土地共有人數眾多，單一應有部分面
    積不具經濟規模，且多數共有人同意變價分割，以求一次有
    效解決紛爭，故本件分割方法應以變價分割為適當等語。查
    ，被上訴人主張汪李哖於81年3月4日死亡，遺有系爭土地，
    兩造為其全體繼承人，公同共有系爭土地，本件又無不能分
    割遺產之約定等情，並提出兩造之戶籍謄本、汪李哖、康汪
    玉英、李淵壽、汪永鴻之除戶謄本、繼承系統表、系爭土地
    登記謄本、財政部北區國稅局遺產稅逾核課期間案件同意移
    轉證明書等件為證（見原審卷一第67至77、125至163、169
    至189、193、265至266頁）。是被上訴人上開主張，係屬可
    採，則其依民法第1164條之規定，訴請分割系爭土地，為有
    理由，應予准許。
　⒉次查，系爭土地之使用分區、使用地類別均空白，面積分別
    如附表一依序所示為49.59平方公尺、27.625平方公尺、2.9
    18平方公尺、10.8575平方公尺、0.004平方公尺、5.6175平
    方公尺、5.625平方公尺等情，有系爭土地登記謄本可稽（
    見原審卷二第45、61、79、97、117、147、163頁），可知
    系爭土地面積甚小；又本件共有人多達31人，如由兩造依附
    表二所示之應繼分比例分割為分別共有，依此計算每人分得
    系爭土地之面積依序如附表四至十所示，其中如附表四所示
    土地即附表一編號1之新北市○○區○○段000地號土地，乃面積
    最大之土地，每人分得面積亦僅為0.344375至3.306平方公
    尺，其餘附表五至十之即附表一編號2至7所示土地，每人分
    得面積則更微小，是系爭土地如依被上訴人主張由兩造依附
    表二所示之應繼分比例分割為分別共有，各共有人應有部分
    面積過於細微，不具土地經濟價值及效用，且難以利用，各
    共有人間復無法相互協議整合，將來原物分割顯有相當困難
    ，並有害整體開發利用之經濟價值及其他共有人之利益，自
    非適當公允。參以變價分割係透過市場自由競爭之方式，有
    機會使系爭土地市場價值極大化，並將價金按如附表二所示
    應繼分比例分配予兩造，對各共有人間自為公平，且兩造尚
    可參與買受，或於拍定後行使優先承買權（民法第824條第7
    項參照），是變賣系爭土地，以價金分配於各共有人應更能
    符合系爭土地之價值、經濟效用及公平原則，且有助於共有
    人就系爭土地之紛爭一次解決。則康德旺以次等5人、張淑
    芬、李昭穎以次等3人抗辯系爭土地應採用變價分割方式，
    洵屬可採。從而，系爭土地以原物分配顯有困難，自應採用
    變價分割方式，所得價金由兩造依附表二所示應繼分比例分
    配即如附表一「本院分割方法」欄所示。
  ㈡被上訴人依買賣契約關係請求康德旺以次等5人、李麗環、李
    嘉鴻、李麗卿、蕭月華以次等4人、常鳳珠以次等4人應將其
    等分得如附表一「原審分割方法」欄所示之土地應有部分，
    及李昭穎以次等3人應將其等分得上開土地應有部分中如附
    表三所示之部分移轉登記予被上訴人，有無理由？
　⒈按應繼分係各繼承人對於遺產之一切權利義務所得繼承之比
    例，並非對於個別遺產之權利比例。故各繼承人在分割遺產
    前，對於遺產並無應有部分，必待分割遺產，解消公同共有
    關係，辦理分別共有登記後，始得處分其繼承之應有部分，
    為所有權移轉登記。而買賣係以移轉物權為目的之債權契約
    ，並非處分行為。故繼承人間就繼承遺產公同共有權利之買
    賣，仍須待遺產分割後，始得請求就其應有部分辦理移轉登
    記（最高法院99年度台上字第1586號裁定意旨可參）。即繼
    承人間就繼承遺產公同共有權利，固非不得買賣，惟仍須待
    遺產分割後，始得請求就其應有部分辦理移轉登記。又民法
    上所謂「給付不能」，係指依社會觀念其給付已屬不能者而
    言，亦即債務人所負之債務不能實現，已無從依債務本旨為
    給付之意（最高法院94年度台上字第1963號判決意旨參照）
    。次按買賣者，謂當事人約定一方移轉財產權於他方，他方
    支付價金之契約；當事人就標的物及其價金互相同意時，買
    賣契約即為成立。民法第345條定有明文。故倘當事人對於
    「標的物」、「價金」等買賣契約必要之點，意思表示並未
    合致，買賣契約自無從成立。被上訴人主張康德旺以次等5
    人之被繼承人康汪玉英；李嘉鴻、李麗環、李麗卿、李昭穎
    以次等3人及其等之被繼承人李淵壽；蕭月華以次等4人；常
    鳳珠以次等4人之被繼承人汪永鴻，均與伊簽立買賣合約書
    約定將其等繼承系爭土地部分出售予伊，爰依繼承及買賣契
    約之法律關係，請求康德旺以次等5人、李麗環、李嘉鴻、
    李麗卿、蕭月華以次等4人、常鳳珠以次等4人應將其等分得
    如附表一「原審分割方法」欄所示之土地應有部分，李昭穎
    以次等3人應將其等分得附表一「原審分割方法」欄所示之
    土地應有部分中如附表三所示之部分移轉登記予伊等語，固
    提出上開買賣合約書等件，然為康德旺以次等5人及張淑芬
    、李昭穎以次等3人所否認，並抗辯系爭土地應以變價分割
    為宜，況上開買賣合約書之標的究為系爭土地或僅附表一編
    號2至5所示土地，買方究為被上訴人、潘信榮或其他人，價
    金非20萬元乙情，均非特定，足徵就標的物及其價金尚非一
    致，該等買賣契約自無從成立等語。
　⒉查，觀諸被上訴人所提其與康汪玉英、李嘉鴻、李麗環、李
    麗卿及其等之被繼承人李淵壽；蕭月華以次等4人；常鳳珠
    以次等4人之被繼承人汪永鴻簽立之上開買賣合約書，均係
    約定「一、本公同共有買賣土地標的物座落如下……（即如附
    表一所示之土地），權利範圍：依照每人之潛在持分。雙方
    議定買賣總價為新臺幣貳拾萬元整。……三、所有權移轉事宜
    之過程中賣方須配合繳交應備之證件……中華民國104年」等
    語，有該等合約書在卷可按（見原審卷一第33、35頁，卷二
    第479、481、483頁），惟系爭土地應變價分割，所得價金
    由兩造依附表二所示應繼分比例分配，已如前述，則康汪玉
    英之繼承人即康德旺以次等5人；李淵壽之繼承人李麗環、
    李嘉鴻、李麗卿及李昭穎以次等3人；蕭月華以次等4人及汪
    永鴻之繼承人常鳳珠以次等4人，其等就系爭土地之潛在持
    分，已無從由本件遺產分割而取得其等之應有部分，即其等
    依被上訴人主張之上開買賣合約約定，應履行將其等繼承系
    爭土地因分割而取得之應有部分，辦理移轉登記予被上訴人
    之債務，已不能實現，而無從依此債務本旨為給付，依上說
    明，自屬給付不能。是被上訴人依買賣契約關係，請求康德
    旺以次等5人、李麗環、李嘉鴻、李麗卿、蕭月華以次等4人
    、常鳳珠以次等4人應將其等分得如附表一 「原審分割方法
    」欄所示之土地應有部分，及李昭穎以次等3人應將其等分
    得如上開土地應有部分中如附表三所示之部分移轉登記予被
    上訴人，洵屬無據，不能准許。
　⒊次查，再觀諸被上訴人陳述：「（問：此四份合約〈即系爭土
    地買賣合約書〉有簽署順序嗎？）答：李麗秋、李淵壽這房
    是第一個簽的。蕭月華是第二個簽的。再來是康汪玉英，再
    來是汪永吉，再來是汪永鴻。」等語（見原審卷二第228頁
    ）、「（問：〈請求提示上訴人《民事上訴理由狀》上證1及2
    即被上訴人與康汪玉英簽立之系爭土地買賣合約書〉系爭兩
    份買賣契約書由何人製作？）答：二份都是潘信榮製作的。
    （問：能否說明系爭兩份買賣契約書簽署過程？簽署時在場
    之人有哪些？）答：上證一：在場有李麗秋、康美惠、康汪
    玉英、潘信榮，康汪玉英叫我們過去，說有人要買土地，地
    點在康汪玉英家，康汪玉英、蕭月華推我為賣方代表，潘信
    榮是買方，推我為代表。上證二：我有簽名，但我沒有在現
    場，應該是潘信榮自己去處理，我不清楚。（問：上證二你
    沒有去，為何會簽這個約？）答：應該就是按照上證二的文
    義要簽訂這個約……我不是買受人，真正的買方是潘信榮，大
    家都知道……我是賣方的整合人……（問：20萬元何人出？）答
    ：20萬元還沒有人出，因為土地還沒有過戶，要等土地整合
    後才能確定真正的買方……要等整合下來，土地先到我名下……
    （問：是否是你自己的部分，也不可能以20萬賣給潘信榮，
    先整合好，才能跟潘信榮或真正的買家談真正的賣價？）答
    ：是，將來整合好後，每房談要出賣的條件也未必相同……」
    等語（見本院卷一第327至329頁）；證人潘信榮證述：（問
    ：〈請求提示上訴人《民事上訴理由狀》上證1及2〉證人是否見
    過該買賣契約書？）答：有，二份都見過。（問：是否知悉
    李麗秋、康汪玉英簽署系爭買賣契約書之經過？）答：是甲
    、乙雙方的合約，一份要給買方，一份要給賣方，繼承下來
    後，買賣需要按照合約上履行。（問：是否知悉為何會出現
    上證1及2兩份買賣契約書？）答：簽立買賣合約書是我做的
    ，上面的簽名都是地主自己簽的，蓋章是我蓋的……我是屬於
    買方，李麗秋實際上的賣方的代表人……其他繼承人才會將印
    鑑等重要資料交給李麗秋……李麗秋只是名義上的買方……等到
    取得土地後在移轉登記給我……我是真正的買受人，李麗秋是
    雙方面指定的……」等語（見本院卷一第319至322頁），可知
    系爭土地買賣合約書乃潘信榮藉由亦為系爭土地繼承人之被
    上訴人與其他繼承人所簽訂，作為將來渠等取得系爭土地之
    應有部分整合之用，買賣價金則待系爭土地整合完成後，再
    由欲出售系爭土地應有部分之共有人，與潘信榮或真正買家
    協商，其上約定之「買賣總價為新臺幣貳拾萬元」亦非真實
    價金等情，足徵康德旺以次等5人及張淑芬、李昭穎以次等3
    人抗辯上開買賣合約書之買方究為被上訴人、潘信榮或其他
    人，價金非20萬元乙情，均非特定，即就當事人、標的物及
    其價金均非一致，該等買賣契約自無從成立等語，可以採信
    。是系爭土地買賣合約書究否成立，實非無疑。
七、綜上所述，被上訴人本於分割遺產之法律關係，請求分割系
    爭土地，為有理由，應予准許。又按民法第1164條所定之遺
    產分割，係以整個遺產為一體為分割，並非以遺產中個別之
    財產分割為對象，亦即遺產分割之目的在廢止遺產全部之公
    同共有關係，而非旨在消滅個別財產之公同共有關係，其分
    割方法應對全部遺產整體為之，且法院定分割方法不受當事
    人聲明或主張之拘束。準此，原審所定分割方法既與本院不
    同，應認上訴人之上訴為有理由，爰廢棄原判決第1項關於
    分割遺產部分，改判如主文第2項所示。又被上訴人依買賣
    契約關係，請求康德旺以次等5人、李麗環、李嘉鴻、李麗
    卿、蕭月華以次等4人、常鳳珠以次等4人移轉登記其等分得
    應有部分及李昭穎以次等3人移轉登記其等分得應有部分中
    如附表三所示之部分予被上訴人，為無理由，康德旺以次等
    5人、李昭穎以次等3人上訴意旨指摘原判決此部分不當，求
    予廢棄改判為有理由；至李麗環、李嘉鴻、李麗卿、蕭月華
    以次等4人、常鳳珠以次等4人雖未就此部分聲明廢棄，惟原
    判決主文第1項關於分割遺產即系爭土地由兩造依附表二所
    示應繼分比例分割為分別共有部分，既經本院廢棄改判如主
    文第2項所示以變價分割，所得價金由兩造依附表二所示應
    繼分比例分配，則原判決主文第2項命李麗環、李嘉鴻、李
    麗卿、蕭月華以次等4人、常鳳珠以次等4人移轉其等分得如
    原判決主文第1項所示土地應有部分之前提已不存在，亦無
    從維持，自應由本院併予廢棄改判如主文第3項所示。又本
    件分割遺產之訴部分既由法院准予分割，應依民事訴訟法第
    80條之1規定，由兩造依附表二應繼分比例分擔訴訟費用，
    始為公平，爰諭知兩造負擔本件訴訟費用如主文第4項所示
    。
八、本件事證已臻明確，兩造其餘之攻擊或防禦方法及所用之證
    據，經本院斟酌後，認為均不足以影響本判決之結果，爰不
    逐一論列，併此敘明。
九、據上論結，本件上訴為有理由，爰依家事事件法第51條、民
    事訴訟法第450條、第78條、第80條之1、第85條第1項但書
    、第463條、第385條第1項前段，判決如主文。
中　　華　　民　　國　　110 　年　　12 　 月　　30　　日
                    家事法庭
                        審判長法  官 吳光釗
                              法  官 江春瑩
                              法  官 游悅晨
正本係照原本作成。
如不服本判決，應於收受送達後20日內向本院提出上訴書狀，其
未表明上訴理由者，應於提出上訴後20日內向本院補提理由書狀
（均須按他造當事人之人數附繕本）上訴時應提出委任律師或具
有律師資格之人之委任狀；委任有律師資格者，另應附具律師資
格證書及釋明委任人與受任人有民事訴訟法第466 條之1第1項但
書或第2項所定關係之釋明文書影本。如委任律師提起上訴者，
應一併繳納上訴審裁判費。
中　　華　　民　　國　　111 　年　　1 　　月　　3 　　日
    　　　　　　　　　　　　　書記官 王詩涵
　　　　　　　　　　　　　　　　　　　　　　　　　　
　　　　　　　　　　　
　　　　　　　　　　　　　　
　　　　　　　　　　　　　　
　　　　　　　　　　　　　　
　　　　　　　　　　　　　　
　　　　　　　　　　　　　　
　　　　　　　　　　　　　　
　　　　　　　　　　　　　　
　　　　　　　　　　　　　　
　　　　　　　　　　　　　　
　　　　　　　　　　　　　　
　　　　　　　　　　　　　　
　　　　　　　　　　　　　　
　　　　　　　　　　　　　　
　　　　　　　　　　　　　　
　　　　　　　　　　　　　　
　　　　　　　　　　　　　　
　　　　　　　　　　　　　　
　　　　　　　　　　　　　　
　　　　　　　　　　　　　　
　　　　　　　　　　　　　　
　　　　　　　　　　　　　　
　　　　　　　　　　　　　　
　　　　　　　　　　　　　　
　　　　　　　　　　　　　　
　　　　　　　　　　　　　　
　　　　　　　　　　　　　　
　　　　　　　　　　　　　　
　　　　　　　　　　　　　　
　　　　　　　　　　　　　　
　　　　　　　　　　　　　　
　　　　　　　　　　　　　　
　　　　　　　　　　　　　　
　　　　　　　　　　　　　　
　　　　　　　　　　　　　　
　　　　　　　　　　　　　　
　　　　　　　　　　　　　　
　　　　　　　　　　　　　　
　　　　　　　　　　　　　　
　　　　　　　　　　　　　　
　　　　　　　　　　　　　　
　　　　　　　　　　　　　　
　　　　　　　　　　　　　　
　　　　　　　　　　　　　　
　　　　　　　　　　　　　　
　　　　　　　　　　　　　　
　　　　　　　　　　　　　　
　　　　　　　　　　　　　　
　　　　　　　　　　　　　　
　　　　　　　　　　　　　　　　　
附表一：汪李哖之遺產
編號 遺產名稱 總面積 (平方公尺) 應有部分 按應有部分計算面積(平方公尺) 按兩造應繼分計算面積 「原審分割方法」 「本院分割方法」 1 新北市○○區○○段000地號土地 99.18（見原審卷二第45至59頁） 二分之一  49.59 附表四 原物分割，由兩造依附表二所示應繼分比例分割為分別共有。 變價分割，所得價金由兩造依附表二所示應繼分比例分配。 2 新北市○○區○○段000○0地號土地 55.25（見原審卷二第61至77頁） 二分之一 27.625 附表五   3 新北市○○區○○段000地號土地 58.36（見原審卷二第79至95頁） 四十分之二 2.918 附表六   4 新北市○○區○○段0000地號土地 505（見原審卷二第97至115頁） 二千分之四十三 10.8575 附表七   5 新北市○○區○○段000地號土地 0.48（見原審卷二第117至145頁） 一二○分之一 0.004 附表八   6 新北市○○區○○段000地號土地 22.47（見原審卷二第147至161頁） 四分之一 5.6175 附表九   7 新北市○○區○○段000地號土地 11.25（見原審卷二第163至頁） 二分之一 5.625 附表十   

附表二：兩造之應繼分
編號 繼承人 應繼分 1 李麗秋 三十分之一 2 汪淑慧 三十分之一 3 汪進郎 三十分之一 4 汪淑玲 三十分之一 5 汪淑香 三十分之一 6 汪雲長 三十分之一 7 康德旺 三十分之一 8 康德砰 三十分之一 9 康美智 三十分之一 10 康美惠 三十分之一 11 康美玲 三十分之一 12 李麗環 三十分之一 13 張淑芬 一四四分之一 14 李昭穎 二一六○分之十九 15 李依潔 二一六○分之十九 16 李依倩 二一六○分之十九 17 李嘉鴻 三十分之一 18 李麗卿 三十分之一 19 陳麗華 三十分之一 20 汪淑芬 三十分之一 21 汪秋燕 三十分之一 22 汪志展 三十分之一 23 汪志遠 三十分之一 24 蕭月華 十五分之一 25 汪清峯 三十分之一 26 汪清德 三十分之一 27 汪佳穎 三十分之一 28 常鳳珠 二十四分之一 29 汪哲宇 二十四分之一 30 汪修安 二十四分之一 31 汪修如 二十四分之一 

附表三：
上訴人李昭穎、李依潔、李依倩應移轉予被上訴人部分：
編號 遺產名稱 李昭穎分得應有部分 李依潔分得 應有部分 李依倩分得應有部分 1 新北市○○區○○段000地號土地 一○八○分之一 一○八○分之一 一○八○分之一 2 新北市○○區○○段000○0地號土地 一○八○分之一 一○八○分之一 一○八○分之一 3 新北市○○區○○段000地號土地 二一六○○分之二 二一六○○分之二 二一六○○分之二 4 新北市○○區○○段0000地號土地 一○八○○○○分之四十三 一○八○○○○分之四十三 一○八○○○○分之四十三 5 新北市○○區○○段000地號土地 六四八○○分之一 六四八○○分之一 六四八○○分之一 6 新北市○○區○○段000地號土地 二一六○分之一 二一六○分之一 二一六○分之一 7 新北市○○區○○段000地號土地 一○八○分之一 一○八○分之一 一○八○分之一 

附表四：
新北市○○區○○段000地號土地按應有部分及兩造應繼分計算面積
編號 繼承人 應繼分 面積(平方公尺) 1 李麗秋 三十分之一 1.653 2 汪淑慧 三十分之一 1.653 3 汪進郎 三十分之一 1.653 4 汪淑玲 三十分之一 1.653 5 汪淑香 三十分之一 1.653 6 汪雲長 三十分之一 1.653 7 康德旺 三十分之一 1.653 8 康德砰 三十分之一 1.653 9 康美智 三十分之一 1.653 10 康美惠 三十分之一 1.653 11 康美玲 三十分之一 1.653 12 李麗環 三十分之一 1.653 13 張淑芬 一四四分之一 0.344375 14 李昭穎 二一六○分之十九 0.000000000 15 李依潔 二一六○分之十九 0.000000000 16 李依倩 二一六○分之十九 0.000000000 17 李嘉鴻 三十分之一 1.653 18 李麗卿 三十分之一 1.653 19 陳麗華 三十分之一 1.653 20 汪淑芬 三十分之一 1.653 21 汪秋燕 三十分之一 1.653 22 汪志展 三十分之一 1.653 23 汪志遠 三十分之一 1.653 24 蕭月華 十五分之一 3.306 25 汪清峯 三十分之一 1.653 26 汪清德 三十分之一 1.653 27 汪佳穎 三十分之一 1.653 28 常鳳珠 二十四分之一 2.06625 29 汪哲宇 二十四分之一 2.06625 30 汪修安 二十四分之一 2.06625 31 汪修如 二十四分之一 2.06625 

附表五：
新北市○○區○○段000○0地號土地按應有部分及兩造應繼分計算面
積
編號 繼承人 應繼分 面積(平方公尺) 1 李麗秋 三十分之一 0.000000000 2 汪淑慧 三十分之一 0.000000000 3 汪進郎 三十分之一 0.000000000 4 汪淑玲 三十分之一 0.000000000 5 汪淑香 三十分之一 0.000000000 6 汪雲長 三十分之一 0.000000000 7 康德旺 三十分之一 0.000000000 8 康德砰 三十分之一 0.000000000 9 康美智 三十分之一 0.000000000 10 康美惠 三十分之一 0.000000000 11 康美玲 三十分之一 0.000000000 12 李麗環 三十分之一 0.000000000 13 張淑芬 一四四分之一 0.000000000 14 李昭穎 二一六○分之十九 0.000000000 15 李依潔 二一六○分之十九 0.000000000 16 李依倩 二一六○分之十九 0.000000000 17 李嘉鴻 三十分之一 0.000000000 18 李麗卿 三十分之一 0.000000000 19 陳麗華 三十分之一 0.000000000 20 汪淑芬 三十分之一 0.000000000 21 汪秋燕 三十分之一 0.000000000 22 汪志展 三十分之一 0.000000000 23 汪志遠 三十分之一 0.000000000 24 蕭月華 十五分之一 1.000000000 25 汪清峯 三十分之一 0.000000000 26 汪清德 三十分之一 0.000000000 27 汪佳穎 三十分之一 0.000000000 28 常鳳珠 二十四分之一 1.000000000 29 汪哲宇 二十四分之一 1.000000000 30 汪修安 二十四分之一 1.000000000 31 汪修如 二十四分之一 1.000000000 

附表六：
新北市○○區○○段000地號土地按應有部分及兩造應繼分計算面積
編號 繼承人 應繼分 面積(平方公尺) 1 李麗秋 三十分之一 0.000000000 2 汪淑慧 三十分之一 0.000000000 3 汪進郎 三十分之一 0.000000000 4 汪淑玲 三十分之一 0.000000000 5 汪淑香 三十分之一 0.000000000 6 汪雲長 三十分之一 0.000000000 7 康德旺 三十分之一 0.000000000 8 康德砰 三十分之一 0.000000000 9 康美智 三十分之一 0.000000000 10 康美惠 三十分之一 0.000000000 11 康美玲 三十分之一 0.000000000 12 李麗環 三十分之一 0.000000000 13 張淑芬 一四四分之一 0.000000000 14 李昭穎 二一六○分之十九 0.000000000 15 李依潔 二一六○分之十九 0.000000000 16 李依倩 二一六○分之十九 0.000000000 17 李嘉鴻 三十分之一 0.000000000 18 李麗卿 三十分之一 0.000000000 19 陳麗華 三十分之一 0.000000000 20 汪淑芬 三十分之一 0.000000000 21 汪秋燕 三十分之一 0.000000000 22 汪志展 三十分之一 0.000000000 23 汪志遠 三十分之一 0.000000000 24 蕭月華 十五分之一 0.000000000 25 汪清峯 三十分之一 0.000000000 26 汪清德 三十分之一 0.000000000 27 汪佳穎 三十分之一 0.000000000 28 常鳳珠 二十四分之一 0.000000000 29 汪哲宇 二十四分之一 0.000000000 30 汪修安 二十四分之一 0.000000000 31 汪修如 二十四分之一 0.000000000 

附表七：
新北市○○區○○段0000地號土地按應有部分及兩造應繼分計算面積
編號 繼承人 應繼分 面積(平方公尺) 1 李麗秋 三十分之一 0.000000000 2 汪淑慧 三十分之一 0.000000000 3 汪進郎 三十分之一 0.000000000 4 汪淑玲 三十分之一 0.000000000 5 汪淑香 三十分之一 0.000000000 6 汪雲長 三十分之一 0.000000000 7 康德旺 三十分之一 0.000000000 8 康德砰 三十分之一 0.000000000 9 康美智 三十分之一 0.000000000 10 康美惠 三十分之一 0.000000000 11 康美玲 三十分之一 0.000000000 12 李麗環 三十分之一 0.000000000 13 張淑芬 一四四分之一 0.000000000 14 李昭穎 二一六○分之十九 0.000000000 15 李依潔 二一六○分之十九 0.000000000 16 李依倩 二一六○分之十九 0.000000000 17 李嘉鴻 三十分之一 0.000000000 18 李麗卿 三十分之一 0.000000000 19 陳麗華 三十分之一 0.000000000 20 汪淑芬 三十分之一 0.000000000 21 汪秋燕 三十分之一 0.000000000 22 汪志展 三十分之一 0.000000000 23 汪志遠 三十分之一 0.000000000 24 蕭月華 十五分之一 0.000000000 25 汪清峯 三十分之一 0.000000000 26 汪清德 三十分之一 0.000000000 27 汪佳穎 三十分之一 0.000000000 28 常鳳珠 二十四分之一 0.000000000 29 汪哲宇 二十四分之一 0.000000000 30 汪修安 二十四分之一 0.000000000 31 汪修如 二十四分之一 0.000000000 

附表八：
新北市○○區○○段000地號土地按應有部分及兩造應繼分計算面積
編號 繼承人 應繼分 面積(平方公尺) 1 李麗秋 三十分之一 0.000000000 2 汪淑慧 三十分之一 0.000000000 3 汪進郎 三十分之一 0.000000000 4 汪淑玲 三十分之一 0.000000000 5 汪淑香 三十分之一 0.000000000 6 汪雲長 三十分之一 0.000000000 7 康德旺 三十分之一 0.000000000 8 康德砰 三十分之一 0.000000000 9 康美智 三十分之一 0.000000000 10 康美惠 三十分之一 0.000000000 11 康美玲 三十分之一 0.000000000 12 李麗環 三十分之一 0.000000000 13 張淑芬 一四四分之一 0.000000000 14 李昭穎 二一六○分之十九 0.000000000 15 李依潔 二一六○分之十九 0.000000000 16 李依倩 二一六○分之十九 0.000000000 17 李嘉鴻 三十分之一 0.000000000 18 李麗卿 三十分之一 0.000000000 19 陳麗華 三十分之一 0.000000000 20 汪淑芬 三十分之一 0.000000000 21 汪秋燕 三十分之一 0.000000000 22 汪志展 三十分之一 0.000000000 23 汪志遠 三十分之一 0.000000000 24 蕭月華 十五分之一 0.000000000 25 汪清峯 三十分之一 0.000000000 26 汪清德 三十分之一 0.000000000 27 汪佳穎 三十分之一 0.000000000 28 常鳳珠 二十四分之一 0.000000000 29 汪哲宇 二十四分之一 0.000000000 30 汪修安 二十四分之一 0.000000000 31 汪修如 二十四分之一 0.000000000 

附表九：
新北市○○區○○段000地號土地按應有部分及兩造應繼分計算面積
編號 繼承人 應繼分 面積(平方公尺) 1 李麗秋 三十分之一 0.18725 2 汪淑慧 三十分之一 0.18725 3 汪進郎 三十分之一 0.18725 4 汪淑玲 三十分之一 0.18725 5 汪淑香 三十分之一 0.18725 6 汪雲長 三十分之一 0.18725 7 康德旺 三十分之一 0.18725 8 康德砰 三十分之一 0.18725 9 康美智 三十分之一 0.18725 10 康美惠 三十分之一 0.18725 11 康美玲 三十分之一 0.18725 12 李麗環 三十分之一 0.18725 13 張淑芬 一四四分之一 0.000000000 14 李昭穎 二一六○分之十九 0.000000000 15 李依潔 二一六○分之十九 0.000000000 16 李依倩 二一六○分之十九 0.000000000 17 李嘉鴻 三十分之一 0.18725 18 李麗卿 三十分之一 0.18725 19 陳麗華 三十分之一 0.18725 20 汪淑芬 三十分之一 0.18725 21 汪秋燕 三十分之一 0.18725 22 汪志展 三十分之一 0.18725 23 汪志遠 三十分之一 0.18725 24 蕭月華 十五分之一 0.3745 25 汪清峯 三十分之一 0.18725 26 汪清德 三十分之一 0.18725 27 汪佳穎 三十分之一 0.18725 28 常鳳珠 二十四分之一 0.0000000 29 汪哲宇 二十四分之一 0.0000000 30 汪修安 二十四分之一 0.0000000 31 汪修如 二十四分之一 0.0000000 

附表十：
新北市○○區○○段000地號土地按應有部分及兩造應繼分計算面積
編號 繼承人 應繼分 面積(平方公尺) 1 李麗秋 三十分之一 0.1875 2 汪淑慧 三十分之一 0.1875 3 汪進郎 三十分之一 0.1875 4 汪淑玲 三十分之一 0.1875 5 汪淑香 三十分之一 0.1875 6 汪雲長 三十分之一 0.1875 7 康德旺 三十分之一 0.1875 8 康德砰 三十分之一 0.1875 9 康美智 三十分之一 0.1875 10 康美惠 三十分之一 0.1875 11 康美玲 三十分之一 0.1875 12 李麗環 三十分之一 0.1875 13 張淑芬 一四四分之一 0.0000000 14 李昭穎 二一六○分之十九 0.000000000 15 李依潔 二一六○分之十九 0.000000000 16 李依倩 二一六○分之十九 0.000000000 17 李嘉鴻 三十分之一 0.1875 18 李麗卿 三十分之一 0.1875 19 陳麗華 三十分之一 0.1875 20 汪淑芬 三十分之一 0.1875 21 汪秋燕 三十分之一 0.1875 22 汪志展 三十分之一 0.1875 23 汪志遠 三十分之一 0.1875 24 蕭月華 十五分之一 0.375 25 汪清峯 三十分之一 0.1875 26 汪清德 三十分之一 0.1875 27 汪佳穎 三十分之一 0.1875 28 常鳳珠 二十四分之一 0.234375 29 汪哲宇 二十四分之一 0.234375 30 汪修安 二十四分之一 0.234375 31 汪修如 二十四分之一 0.234375